【裁判字號】    97,訴,26
【裁判日期】    970215
【裁判案由】    損害賠償
【裁判全文】
臺灣士林地方法院民事判決                97年度訴字第26號
原      告  乙○○
被      告  甲○○
上列當事人間損害賠償事件，本院於民國97年1 月28日言詞辯論
終結，判決如下：
    主      文
原告之訴駁回。
訴訟費用新臺幣伍仟壹佰元由原告負擔。
    事實及理由
一、原告起訴主張：伊為臺北縣淡水鎮○○路海明威社區第11屆
    管理委員會（下稱「系爭社區管委會」）副主任委員，被告
    則為系爭社區之住戶。被告因不滿伊未即時處理系爭社區管
    委會前總幹事陳煒鑑盜用公款乙事，遂於民國94年12月9 日
    上午11時許，在系爭社區管委會委員協調會議中，基於公然
    侮辱之犯意，以臺語肯定語氣對伊說：「我也可以說妳討客
    兄」，業已侵害伊之名譽權。又以伊及伊丈夫之社會地位，
    足認被告侵害伊名譽之情節已屬重大。為此，爰依民法侵權
    行為法律關係，訴請被告賠償財產上損害新臺幣（下同）5
    萬元及精神上損害15萬元，並登報道歉以回復伊之名譽等語
    。並聲明：(一)被告應賠償原告20萬元。(二)被告應製作道歉啟
    事，刊登於臺灣地區報紙以回復原告之名譽。
二、被告則以：伊雖曾於94年12月9 日上午11時許，在系爭社區
    管委會委員協調會議中對原告說：「我也可以說妳討客兄」
    等語，惟該陳述僅為比喻系爭社區管委會既然可任意對伊為
    查帳不確實導致陳煒鑑盜用公款之指控，伊當然可不負責任
    地以不實言詞指摘原告，此由該時現場之錄音譯文可稽，是
    伊並未侵害原告之名譽權。又縱認前開行為有侵害原告之名
    譽權，衡諸原告之社會經濟地位，該侵害之情節亦非屬重大
    等語，資為抗辯。並聲明：原告之訴駁回。
三、兩造不爭執之事實：
  (一)被告曾於94年12月9 日上午11時許，在系爭社區管委會委員
    協調會議中以臺語對原告說：「我也可以說妳討客兄」等語
    。
  (二)原告曾就本件事實向臺灣士林地方法院檢察署提起妨礙名譽
    刑事告訴，業經檢察官提起公訴。嗣經96年5 月31日本院96
    年度易字第131號刑事判決被告無罪、96年9月28日臺灣高等
    法院96年度上易字第1893號刑事判決被告有罪確定。
四、得心證之理由：
    原告主張被告於系爭社區管委會委員協調會議中，基於公然
    侮辱之犯意，以臺語肯定語氣對伊說：「我也可以說妳討客
    兄」，業已侵害伊之名譽權，應賠償原告所受之損害20萬元
    ，並登報道歉等語，惟為被告所否認，並以前揭情詞置辯。
    是本件爭點即為：(一)被告於94年12月9 日上午11時在系爭社
    區管委會召開協調會議時，以臺語對原告說：「我也可以說
    妳討客兄」一語，是否侵害原告之名譽？(二)如有侵害原告之
    名譽，則原告得請求被告賠償多少損害額？(三)如有侵害原告
    之名譽，原告得否請求被告登報道歉，以回復原告之名譽？
    茲分述如下：
  (一)被告於94年12月9 日上午11時在系爭社區管委會召開協調會
    議時，以臺語對原告說：「我也可以說妳討客兄」一語，是
    否侵害原告之名譽？
    按不法侵害他人之名譽者，被害人雖非財產上之損害，亦得
    請求賠償相當之金額，並得請求為回復名譽之適當處分，民
    法第195 條定有明文。而「名譽」為個人在社會上享有一般
    人對其品德、聲望或信譽等所加之評價，屬於個人在社會上
    所受之價值判斷。因此名譽有無受損害，應以社會上對其評
    價是否貶損為斷（最高法院90年度臺上字第1814號判決參照
    ）。經查：
    1.系爭社區前總幹事陳煒鑑自94年8 月間某日起至94年10月
      間某日止，連續侵占系爭社區管理費共計33萬7,345 元，
      經被告訴由臺北縣政府警察局淡水分局報告臺灣士林地方
      法院檢察署檢察官偵查起訴，並經本院處刑之事實，有本
      院96年度易字第73號刑事判決、臺灣士林地方法院檢察署
      檢察官95年度偵字第10716 號起訴書各1 份附於臺灣士林
      地方法院96年度易字第131 號刑事案卷可憑。而被告自94
      年4 月間，受系爭社區管委會財務委員丙○○委託協助查
      核系爭社區帳目，於94年8 月間即發現陳煒鑑帳目不清，
      旋即告知丙○○，經丙○○轉知系爭管委會主任委員及原
      告等人，惟系爭社區管委會至同年11月25日始公告緊急查
      帳報告，由原告主筆，其中第4 點並記載：「查本次挪用
      管理費發生之主因為原財委未能自行審理大樓管理費帳目
      而交予住戶甲○○小姐代為看帳，由於吳小姐只注意前屆
      已結案之前帳而不重視現帳之核對，並拖延過久，致使前
      總幹事有機可乘，又未能管控管理費空白收據，致發生本
      次挪用之情事」等語。丙○○認該記載與事實不符，經力
      爭未果，遂出具聲明稿表示被告始為查獲本件總幹事弊案
      之最大功臣等節，業據證人丙○○於臺灣士林地方法院96
      年度易字第131 號刑事案件審理時證述在卷（詳見該案96
      年5 月8 日審判筆錄），復有系爭社區94年11月25日管理
      費緊急查帳報告影本、丙○○聲明稿影本各1 份在卷足參
      （本院卷第38頁背面至40頁正面）。
    2.核諸上情，被告業於94年8 月間即發覺系爭社區前總幹事
      陳煒鑑有帳目不清之瑕疵，並已告知系爭社區管委會之財
      務委員丙○○，惟系爭社區管委會竟未能提高警覺，致令
      前總幹事陳煒鑑有機可趁，侵占公款，事後，又於查帳報
      告中指摘被告不是，被告氣憤之情，可以想見。職是，被
      告於94年12月9 日上午11時許，在系爭社區管委會委員召
      開協調會議時，向原告宣稱：「我也可以說妳討客兄」等
      語，惟論其實際，「我也可以說妳討客兄」此等假設、比
      喻語句，與直接侮辱他人「討客兄」，本不可等量齊觀，
      被告是否有意借用此種假設語氣以侮辱原告，應觀察被告
      之前後語句，並綜觀現場情況方能定論。
    3.又被告對原告宣稱上開文句之情狀，核諸原告提出之現場
      錄音帶所顯示對話內容以觀，被告及原告當時針對管委會
      未盡對前總幹事陳煒鑑監督之責之責任歸屬及原告製作上
      開緊急查帳報告第4 點等事項爭論不休，系爭字句前後文
      逐字翻譯如後（詳見附於臺灣士林地方法院96年度易字第
      131 號刑事案卷內之勘驗筆錄，語意不清部分以刪節號表
      示）：
      「原告：那個東西（指上開緊急查帳報告）是在針對財委
              講的，因為……
        被告：……都已經出來，你還說針對財委講
        原告：甲○○，那的陳述請妳念清楚
        被告：不要再ㄠ了
        原告：請妳念清楚
        被告：妳才要念清楚
        原告：請妳念清楚
        男子：別說了，在那邊吵沒用，那是以前的事情，牽涉
              到陳煒鑑什麼的，現在再吵那個也沒什麼意思，
              反正事情都到這個地步了
        被告：不是，你沒有切身之痛，那個根本不是你的事（
              該名男子的聲音與被告聲音混雜在一起，聽不清
              楚）
        男子：我知道，現在……
        被告：對吧！那我也可以說她討客兄是不是？
        男子：現在說這些都沒用
        （笑聲）
        男子：因為大家談這個沒用
        被告：為何不可以，她可以這麼說，為何我不行」
    4.由被告前後所述「那我也可以說她討客兄」、「她可以這
      麼說，為何我不行」等語，及其自認遭管委會誣陷為前總
      幹事陳煒鑑侵占公款責任之代罪羔羊心態推論，被告口出
      「那我也可以說她討客兄」等語，不過係激烈爭論中比喻
      援引之語，意指原告不可不負責任地任意誣指伊為前總幹
      事陳煒鑑得以侵占公款之元兇，否則伊當然可不負責任地
      任意指述原告「討客兄」。其目的係在凸顯原告所主筆之
      上開緊急查帳報告第4 點內容與事實不符，就如同被告隨
      意指述原告「討客兄」一般。被告既然認為上開緊急查帳
      報告第4 點之內容並非事實，顯然被告亦認為指述原告「
      討客兄」亦非事實。上開引喻之說法，縱有用語過於激烈
      之嫌，惟衡諸被告於先前已極度不滿上開緊急查帳報告誣
      指其為陳煒鑑侵占公款責任之代罪羔羊，原告又於協調會
      議當場一再與被告爭執上開查帳報告究竟有無針對被告等
      情狀下，被告一時心急脫口而出「那我也可以說她討客兄
      」等語，非但顯無藉「討客兄」之語侮辱原告之意，反而
      藉以表達否認原告有「討客兄」之意思，是縱當時有男士
      在場，通常應不致使人誤認為原告確有「討客兄」之事實
      ，故原告在社會上所受之價值判斷，亦不致因此而遭受貶
      損。從而，揆諸前揭說明，原告主張被告以臺語對原告說
      ：「我也可以說妳討客兄」一語，侵害其名譽權一節，尚
      難憑採。
  (二)被告既未侵害原告之名譽權，已如前述，則爭點(二)、(三)即無
    庸再予審酌，附此敘明。
五、綜上所述，被告既無侵害原告名譽權之行為，則原告依民法
    侵權行為之法律關係，訴請被告賠償20萬元，並登報道歉以
    回復其名譽，即屬無據，為無理由，應予駁回。
六、本件訴訟費用額確定為5,100 元（即原告預繳之第一審裁判
    費5,100元），並應由原告負擔。
七、本件判決基礎已臻明確，兩造其餘之攻擊防禦方法及訴訟資
    料經本院斟酌後，核與判決不生影響，無一一論述之必要，
    併予敘明。
據上論結，原告之訴為無理由，依民事訴訟法第78條、第87條第
1項 ，判決如主文。
中    華    民    國    97    年    2     月    15    日
                  民事第二庭  法  官  張國勳
以上正本證明與原本無異。
如對本判決上訴，應於判決送達後20日內向本院提出上訴狀。
中    華    民    國    97    年    2     月    15    日
                              書記官  周玉惠


司法院資訊處製作；財團法人民間司法改革基金會備份。
